【裁判字號】    99,上訴,3987
【裁判日期】    991126
【裁判案由】    毒品危害防制條例
【裁判全文】
臺灣高等法院刑事判決                99年度上訴字第3987號
上  訴  人  臺灣士林地方法院檢察署檢察官
被      告  游連貴
上列上訴人因被告違反毒品危害防制條例案件，不服臺灣士林地
方法院99年度審訴字第731號，中華民國99年10月18日第一審判
決（起訴案號：臺灣士林地方法院檢察署99年度毒偵字第1648號
），提起上訴，本院判決如下：
    主  文
上訴駁回。
    理  由
一、按提起第二審之上訴，其上訴書狀應敘述具體理由，為第二
    審上訴必備之程式。此觀民國96年7月4日修正公布刑事訴訟
    法第361條第2項之規定甚明。倘上訴理由之敘述未合乎具體
    之要求者，其上訴即屬同法第362條前段所定「上訴不合法
    律上之程式」，第二審法院應依同法第367條前段之規定，
    以判決駁回之。至其理由之具體與否，屬第二審法院審查範
    圍，不在第一審法院命補正之列，上訴書狀如已敘述理由，
    但其理由非屬具體，即不符上訴之法定要件，第二審自得逕
    以判決駁回，無定期命補正問題（最高法院97年度台上字第
    3599號判決參照）。此與上訴書狀全未敘述上訴理由者，第
    一審法院依刑事訴訟法第361條第3項之規定，應定期間先命
    補正之情形，尚屬有別。又第二審上訴之目的，既在於請求
    撤銷、變更原判決，則所謂具體理由，必係依卷內既有訴訟
    資料或提出新事證，指摘或表明第一審判決有何採證、認事
    、用法或量刑等足以影響判決本旨之不當或違法，而構成應
    予撤銷之具體事由，始克當之；倘僅泛言原判決認定事實錯
    誤、違背法令、量刑失之過重或輕縱，而未依上揭意旨指出
    具體事由，或形式上雖已提出具體事由，然該事由縱使屬實
    ，亦不足以認為原判決有何不當或違法者，皆難謂係具體理
    由，俾與第二審上訴制度旨在請求第二審法院撤銷、變更第
    一審不當或違法之判決，以實現個案救濟之立法目的相契合
    ，並節制濫行上訴（最高法院97年度台上字第892號判決意
    旨參照）。再按刑事訴訟法第367條增定「上訴書狀未敘述
    理由」，由第二審法院審判長定期間先命補正之規定，依其
    文義，僅指未敘述「理由」，而非未敘述「具體理由」，即
    係針對全然未敘述理由之上訴書狀所為規範，自不包括已敘
    述之理由係空泛、不具體者在內，觀諸同法第361條第3項之
    修正理由說明：「上訴理由是否具體，係屬第二審法院審查
    範圍，不在命補正之列」，益足徵之。是第二審法院僅須對
    於完全未敘述理由之上訴書狀，定期命補正；對於載有具體
    或空泛（不具體）理由之上訴書狀，則無庸裁定命補正（最
    高法院98 年度台上字第4476號判決意旨參照）。
二、本件上訴人即臺灣士林地方法院檢察署檢察官不服原判決，
    於民國99年10月27日法定上訴期間內提起第二審上訴，上訴
    狀理由以：本件被告游連貴前有6次施用毒品遭法院判處有
    期徒刑，最近1次因施用第1級毒品案件甫於99年9月1日經臺
    灣基隆法院以99年度訴字第446號判決處有期徒刑8月，顯見
    被告反覆施用毒品已具成癮性，無法戒除毒癮；且被告因施
    用毒品罪執行假釋殘期於99年4月10日甫期滿出監，於短短
    數月內即再犯本件施用第1級毒品罪，已構成累犯，依法應
    加重其本刑至2分之1，原審率予量處較前次施用第1級毒品
    罪為輕之有期徒刑7月，實有輕縱且鼓勵被告再犯之嫌；又
    被告雖陳稱其母因父喪罹患精神疾病，惟並無提出具體事證
    以資釋明，況其母罹病原因，亦有可能係因遭受被告不思向
    上、反覆施用毒品之打擊所致，果予以輕判被告，任令其回
    歸社會，繼續施用毒品，殘害自身，令家人憂心，亦非被告
    家庭之幸。上被告自90年間起即染有施用毒品惡習，其自身
    巳有心理、生理依賴性，其苟無強烈戒除毒癮之意志，尚難
    謂其僅因損友誤導而致再度施用，容任被告於未戒除毒癮前
    即回歸社會，甚且極可能成為誤導他人施用毒品之損友，亦
    非社會之福。綜上所述，原判決實難謂妥適等語。
三、原審判決以：本件犯罪事實及證據，除引用檢察官起訴書之
    記載外，另更正並補充：（一）游連貴前因施用毒品案件，
    經臺灣基隆地方法院以95年度毒聲字第233號裁定送觀察、
    勒戒後，認無繼續施用毒品傾向，於民國95年9月22日釋放
    出所，並由臺灣基隆地方法院檢察署檢察官以95年度毒偵字
    第1573號為不起訴處分確定。復於96年間，因施用第一級毒
    品案件，經臺灣基隆地方法院以96年度訴字第200號判決處
    有期徒刑6月確定，嗣經同院以96年度聲減字第884號裁定減
    刑為有期徒刑3月確定，於96年9月23日入監執行，嗣於96年
    10月19日因徒刑易科罰金執行完畢。又於96年間，各因施用
    第二級、第一級毒品案件，經臺灣基隆地方法院以96年度易
    字第658 號、96年度訴字第965號判決分別處有期徒刑4月、
    7月確定，上開2案並經臺灣基隆地方法院以97年度聲字第
    594號裁定定應執行刑為有期徒刑9月確定；又於97年間，因
    施用第一級毒品案件，經臺灣基隆地方法院以97年度訴字第
    1161號判決處有期徒刑8月確定，並與前開案件接續執行，
    於97年6月26日入監執行，應於98年11月22日執行完畢，嗣
    於98年9月18日因縮短刑期假釋出監，所餘期間付保護管束
    ，嗣經撤銷假釋執行殘刑有期徒刑29日，於99年4月10日縮
    刑期滿執行完畢（本案構成累犯）。詎其仍不知悔改，於前
    案觀察、勒戒執行完畢釋放後5年內，復基於施用第一級毒
    品海洛因之犯意，於99年8月4日下午2至4時間，在臺北縣汐
    止市○○街429之6號2樓，以針筒注射之方式，施用第一級
    毒品海洛因1次。（二）起訴書所載扣得「海洛因殘渣袋」1
    個應更正為「塑膠空袋」1個。（三）被告游連貴於本院準
    備程序及審理中之自白核與起訴書所載其他證據相符，足見
    被告自白與事實相符，本件事證明確，被告犯行洵堪認定，
    應依法論科。核被告游連貴所為，係犯毒品危害防制條例第
    10條第1項之施用第一級毒品罪。被告持有海洛因進而施用
    ，其施用前持有海洛因之低度行為為施用之高度行為所吸收
    ，不另論罪。又被告有如前述所載犯罪科刑及執行情形，此
    有臺灣高等法院被告前案紀錄表1份附卷可考，其於前案有
    期徒刑執行完畢後，5年以內故意再犯本件有期徒刑以上之
    罪，為累犯，應依法加重其刑。末按，毒品危害防制條例認
    施用毒品者具「病患性犯人」之特質，除降低施用毒品罪之
    法定刑外，並採以觀察、勒戒方式戒除其身癮及以強制戒治
    方式戒除其心癮之措施，足認僅對於施用毒品之犯人科以重
    刑，並不能使其戒除毒癮。另參諸世界各國之醫療經驗及醫
    學界之共識，咸認施用毒品成癮者，其心癮甚難戒除，絕難
    戒絕斷癮，致其再犯率均偏高（以新加坡為例，其執行強制
    戒治後再犯比例高達百分之72至75）。因此施用毒品者無法
    戒絕毒癮，一再施用，本為施用毒品者之特性，再犯施用毒
    品罪，量刑不宜過重，且新修正刑法已採一罪一罰，對於施
    用毒品者，每次施用毒品之犯行，均分別處罰，已足制裁被
    告各次施用毒品之犯行；又依修正前刑法第56條連續犯規定
    ，對於染有毒癮之人於密接時間內數次施用毒品之犯行，僅
    加重其刑至2分之1，而刑法修正後，對於每次施用毒品犯行
    ，均分別處罰，縱令於密接時間內施用毒品，仍以數罪分論
    併罰，相較下刑法修正後，就各次施用毒品犯行，並無應逐
    次加重之必要，否則對於施用毒品成習之人，於刑法前、後
    量刑顯失衡平。被告前因施用第一級毒品案件，經臺灣基隆
    地方法院99年度訴字第446號判決處有期徒刑8月確定，而本
    件被告施用毒品之時間，係於該院99年度訴字第446號宣判
    期日（99年9月1日）之前，可見被告係於密接時間內再犯施
    用毒品犯行，而本院綜以上揭說明並審酌刑法第57條所列各
    項情狀及被告曾經觀察、勒戒及法院判決處刑，仍無法戒除
    毒癮，復又觸犯本件犯行，可認被告具有「病患性犯人」之
    特質，其施用毒品係傷害自身健康，所生危害非鉅，及其犯
    後坦承犯行之態度，並兼衡被告平時以打零工維生，經濟狀
    況不佳，再加其母親因其父自殺身亡，不堪打擊而患精神病
    ，被告因感嘆人生際遇不順，心情鬱悶，並為損友所誤導因
    而藉由施用毒品抒解心情等一切情狀，認公訴人求處有期徒
    刑1年6月，容有過重，爰量處如主文所示之刑。扣案之注射
    針筒、分裝匙各1支，均係被告所有供本件施用海洛因時所
    用之物，乃依刑法第38條第1項第2款、第3項之規定，均宣
    告沒收；另扣案之塑膠包裝袋1個，公訴意旨認係海洛因殘
    渣袋，應依法沒收銷燬，惟查，被告於本院審理時，當庭自
    承其施用毒品之方式，係將水注入該包裝袋內與海洛因混合
    溶解後，再以注射針筒汲取該溶液後施打，故該包裝袋內已
    無任何海洛因之殘渣等語，此經本院當庭勘驗該包裝袋後，
    亦查無任何海洛因殘存於內（參見本院99年10月11日審理筆
    錄第2頁），被告前開所述應為屬實，故該包裝袋應僅為一
    塑膠空袋，且係被告所有供本件施用海洛因時所用之物，爰
    同上開規定宣告沒收即可。從形式上觀察，原判決並無違誤
    ，量刑亦稱妥適。
四、檢察官上訴意旨略以：被告本件施用第1級毒品罪，屬於累
    犯，依法應加重其本刑至2分之1，原審率予量處較前次施用
    第1級毒品罪為輕之有期徒刑7月，實有輕縱且鼓勵被告再犯
    之嫌等語。惟查：按刑之量定及緩刑之宣告，係實體法上賦
    予法院得為自由裁量之事項，倘其未有逾越法律所規定之範
    圍，或濫用其權限，即不得任意指摘為違法（最高法院75年
    台上字第7033號判例要旨參照）；又按刑法第47條所謂加重
    本刑至2分之1，祇為最高度之規定，並無最低度之限制，法
    院於本刑2分之1以下範圍內，如何加重，本有自由裁量之權
    ，自不能以原判決僅加重其本刑10分之1，並未加重至2分之
    1，而再予減輕2分之1為不當（最高法院47年台上字第1004
    號判例意旨參照）。本件原判決已詳細記載其審酌科刑之一
    切情狀之理由，核無量刑刑度之違法或不當情形，檢察官上
    開上訴理由，尚不足以影響判決量刑刑度之本旨，亦不足以
    認為原審判決有何不當或違法，核非上開法條規定之上訴應
    敘述之具體理由；至於累犯部分，依前開判例意旨，祇為最
    高度之規定，並無最低度之限制，因此，原判決判處被告有
    期徒刑7月，並未違反累犯之規定，檢察官據此上訴，容有
    誤會；此外，檢察官復未具體指摘原審判決關於認定事實、
    適用法律及量刑等事項，究竟有何違法或不當之具體情形。
    揆諸上開說明，本件上訴未敘述具體理由及不合法律上之程
    式，應予駁回，並不經言詞辯論為之。
五、綜上所述，檢察官上訴意旨形式上雖已指出具體事由，但不
    足以認為原判決有何不當或違法者，且自形式上觀察，核非
    足以動搖原判決之具體理由。依上說明，被告上訴理由與刑
    事訴訟法第361條第2項所稱「具體理由」，尚非相當，其上
    訴為不合法律上之程式，並無須再行命其補正，應予駁回，
    並不經言詞辯論為之。
據上論斷，依刑事訴訟法第367條前段、第372條，判決如主文
中    華    民    國    99    年  11    月    26    日
               刑事第三庭    審判長法  官   陳博志
                                   法  官   許文章
                                   法  官   陳德民
以上正本證明與原本無異。
如不服本判決，應於收受送達後10日內向本院提出上訴書狀，其
未敘述上訴之理由者並得於提起上訴後10日內向本院補提理由書
（均須按他造當事人之人數附繕本）「切勿逕送上級法院」
                                   書記官   陳紀語
中    華    民    國    99    年  11    月    26    日

司法院資訊處製作；財團法人民間司法改革基金會備份。
